臺灣臺中地方法院民事判決　　　　　　 100年度重訴字第64號
原　　　告　葉修鈞
　　　　　　葉明珍
兼上1人
訴訟代理人　葉修弘
上列3人共同
訴訟代理人　陳昭宜律師
被　　　告　葉修震
　　　　　　張珮圩即張妙祝
上列2人共同
訴訟代理人　王揚銘律師
　　　　　　施易昌
上列當事人間請求損害賠償事件，於民國100年4月19日言詞辯論
終結，本院判決如下：
    主      文
被告葉修震、張珮圩應連帶返還新台幣伍佰壹拾貳萬伍仟伍佰玖
拾元，及自民國九十九年五月十三日起至清償日止，按年息百分
之五計算之利息予被繼承人葉林蜜之全體法定繼承人即原告葉修
鈞、葉明珍、葉修弘及其他法定繼承人。
原告其餘之訴駁回。
訴訟費用新台幣陸萬伍仟玖佰伍拾肆元，由被告葉修震、張珮圩
連帶負擔新台幣伍萬壹仟參佰肆拾捌元，餘由原告負擔。
本判決第一項於原告以新台幣壹佰柒拾萬玖仟元供擔保後，得假
執行。但被告葉修震、張珮圩如以新台幣伍佰壹拾貳萬伍仟伍佰
玖拾元為原告預供擔保後，得免為假執行。
原告其餘假執行之聲請駁回。
    事實及理由
壹、程序方面：
一、按訴狀送達後，原告不得將原訴變更或追加他訴，但擴張或
    減縮應受判決事項之聲明者，不在此限，民事訴訟法第255
    條第1項但書第3款定有明文。本件原告起訴時原請求「被告
    2人應連帶給付原告葉修鈞、葉修弘、葉明珍各新台幣 (下
    同)161萬4397元，及自『起訴狀繕本送達翌日』起至清償日
    止，按年息百分之5計算之利息」。嗣於民國(下同)100年1
    月20日具狀請求「被告2人應連帶給付645萬7590元，及自『
    98年11月16日』起至清償日止，按年息百分之5計算之利息
    予被繼承人葉林蜜之全體繼承人」，有卷附該日準備書狀可
    憑。又於100年3月22日言詞辯論期日當庭具狀請求「被告2
    人應連帶給付645萬7590元，及自『起訴狀繕本送達翌日』
    起至清償日止，按年息百分之5計算之利息予被繼承人葉林
    蜜之全體繼承人即原告葉修鈞、葉修弘、葉明珍及其法定繼
    承人，亦有該日準備書狀在卷可按。本院審酌原告先後為上
    開更正請求，其訴訟標的及請求之原因事實與原訴仍屬相同
    ，僅請求之金額增加及遲延利息起算日之增減而已，核屬擴
    張或減縮應受判決事項之聲明，並非訴之變更或追加，依首
    揭法條規定，即無不合，應准許之。
二、又訴訟中有犯罪嫌疑牽涉其裁判者，法院得在刑事訴訟終結
    前，以裁定停止訴訟程序，民事訴訟法第183條設有規定。
    該條文固規定訴訟中有犯罪嫌疑牽涉其裁判者，法院得命在
    刑事訴訟終結以前，中止訴訟程序，但應否中止訴訟程序，
    仍依法院之自由意見決之(參見最高法院38年台上字第193號
    判例意旨)。本件被告2人雖於99年10月14日具狀以原告3人
    已另行對其等2人向臺灣臺中地方法院檢察署(下稱臺中地檢
    署)提出共同偽造文書之刑事告訴，業經臺中地檢署以99年
    度偵字第8398號偵查中(按臺中地檢署檢察官已於99年12月
    24日將被告2人以涉犯刑法偽造文書罪提起公訴，目前尚在
    本院刑事庭審理中)，認為前開刑事案件是否成立，牽涉本
    件民事訴訟之裁判，乃依民事訴訟法第183條規定聲請本院
    於刑事訴訟終結前，以裁定停止本件訴訟程序云云。然本院
    認為被告2人是否構成共同偽造文書罪，與被告2人是否應負
    民法不當得利返還或侵權行為損害賠償責任，在客觀上並無
    必然關係，且民、刑事訴訟本屬各自獨立，民、刑事法院應
    各自調查證據認定事實，並依調查證據形成之心證而為裁判
    ，不生相互拘束之效力。況被告2人是否構成犯罪，縱使與
    本件民事訴訟相互牽涉，是否裁定停止訴訟程序，法院仍有
    裁量權限，並非一經當事人聲請，法院即必須裁定停止。從
    而，依前開法條規定及最高法院判例意旨，本院自得不待被
    告2人所涉刑事訴訟是否終結確定，仍依據卷內證據資料形
    成之心證而為裁判甚明。故被告2人聲請裁定停止本件訴訟
    程序，核無必要，不應准許。
貳、得心證之理由：
一、原告方面：
  (一)原告起訴主張：
   1、原告3人與被告葉修震均為被繼承人葉林蜜(於99年2月14
      日死亡)之法定繼承人，被告張珮圩(原名張妙祝)則為被
      告葉修震之配偶。嗣葉林蜜因心臟病、高血壓及腸胃機能
      障礙等症狀，常至醫院看診。於98年9月間，葉林蜜即會
      忘記身邊事物，知覺會喪失，迄至98年10月間即為澄清綜
      合醫院(下稱澄清醫院)發現葉林蜜腦部病態，有多發性腦
      部腫塊，遂於98年10月22日住院接受治療，但被告葉修震
      卻無故於次日即98年10月23日為葉林蜜辦理出院手續。另
      依澄清醫院99年1月26日診斷證明書記載葉林蜜之病名為
      「多發性腦部腫塊」、醫師囑言為「患者因上述疾病致急
      性智力減退，語言及行為障礙，於98年10月22日至98年10
      月23日本院住院治療，自動出院轉至中國醫藥大學附設醫
      院診治。」然被告葉修震為葉林蜜辦理出院手續後並未將
      葉林蜜送往中國醫藥大學附設醫院診治，迄至98年11月22
      日葉林蜜因「1、癌症合併多處腦部轉移、意識昏迷，疑
      似肺癌引起。2、糖尿病」，引起敗血症，被告葉修震始
      緊急將葉林蜜送往中國醫藥大學附設醫院急診住院，住院
      後葉林蜜持續呈昏迷狀況，經該醫院以核磁共振影像及腦
      脊髓液診斷為癌症合併多處腦部轉移，經放射線治療後，
      病情仍持續惡化，延至99年2月14日死亡。
   2、被告葉修震、張珮圩等2人在葉林蜜於98年10月23日自澄
      清醫院出院前後，趁其智力急遽減退、語言及行為均有障
      礙之情形下，盜領葉林蜜名下之存款共計645萬7590元：
   (1)臺灣銀行第000000000000號帳戶內存款共計338萬元。
    於98年10月15日自上開帳戶內提領33萬元。
    於98年11月4日自上開帳戶內提領現金30萬元，並將葉林
      蜜原有之3筆定期存款各50萬元、100萬元、997371元辦理
      「中途解約」，之後更於98年11月5日提領該帳戶存款40
      萬元、98年11月10日提領40萬元、98年11月11日提領40萬
      元、98年11月12日提領40萬元、98年11月13日提領35萬元
      、98年11月16日提領40萬元、98年11月18日提領40萬元，
      ，共計提領305萬元。
   (2)星展銀行帳戶第000000000000號帳戶內存款共計303萬
      7590元：
      被告2人於98年10月29日提領上開帳戶內現金37590元，並
      將該帳戶內存款300萬元，轉至被告葉修震所有元大商業
      銀行大里分行帳戶，更將其中279萬元轉帳至被告張珮圩
      所有國泰世華商業銀行東台中分行帳戶內，合計盜領303
      萬7590元，致該帳戶內餘額僅有1元。
   (3)被告於98年11月16日提領台中法院郵局第0000000號帳戶
      內存款，分別提領30000元、10000元，共計40000元。
   3、被告2人上開行為共同不法侵害葉林蜜對於上述存款之所
      有權，被告2人另有無正當原因而獲得利益之情形，原告
      3人均為葉林蜜之法定繼承人，自得依據民法侵權行為及
      不當得利等法律關係，請求被告2人將上開盜領款項共計
      645萬7590元返還予葉林蜜之全體繼承人即原告3人及其法
      定繼承人，併請求法院擇一為有利於原告之判決。
   4、並聲明：(1)被告葉修震、張珮圩應連帶返還645萬7590元
      ，及自起訴狀繕本送達翌日起至清償日止，按年息百分之
      5計算之利息予被繼承人葉林蜜之全體法定繼承人即原告
      葉修鈞、葉明珍、葉修弘及其他法定繼承人。(2)願供擔
      保請准宣告假執行。
  (二)對被告抗辯之陳述：
   1、葉林蜜原與原告葉修弘及其妻、子共同居住在法院宿舍，
      因鈞院或因就該處所另有規劃，要求葉林蜜須於98年12月
      2日前返還該宿舍，葉林蜜遂於98年10月6日遷往其所有門
      牌號碼台中縣大里市○○路167巷16號房屋(該門牌號碼之
      行政區已於99年12月25日改制為台中市大里區，下同)，
      而與被告葉修震共同居住，故於98年10月6日以前，葉林
      蜜係與原告葉修弘同住，而由原告葉修弘及妻子共同照料
      ，原告等人並無被告抗辯稱長期置葉林蜜於不顧之情事。
      又被告2人於葉林蜜遷往台中市大里區上址同住之第10日
      即98年10月15日起，即開始領取葉林蜜存款帳戶內款項供
      其私用，甚至為領取葉林蜜之存款，連葉林蜜病重均可延
      誤就醫，被告2人於98年10月23日將葉林蜜自澄清醫院辦
      理出院手續後，即置放在台中市大里區上開住處，直至98
      年11月22日，葉林蜜因癌症合併多處腦部移轉、意識昏迷
      ，始將葉林蜜送往中國醫藥大學附設醫院急診及住院，但
      葉林蜜住院後持續昏迷，雖經放射線治療，病情仍持續惡
      化，終至死亡。故葉林蜜之前揭存款，係被告2人趁葉林
      蜜因腦部惡性腫塊，智力急遽減退，語言及行為均有障礙
      之情形下所盜領，絕非被告2人抗辯係葉林蜜生前即決定
      要提領存款補償被告葉修震云云。況葉林蜜生前若要「補
      償」被告葉修震，則應視其欲補償數額多少，1次領取交
      付即可，自無多次往返分多次領取之必要，被告2人所述
      顯然不實。
   2、被告2人援引最高法院57年台上字第2965號及同院55年台
      上字第3 018號等判例，主張其等盜領葉林蜜存款，受損
      害之人為各銀行，原告不得請求損害賠償或請求返還不當
      得利云云。被告2人抗辯並無理由，因被告2人係趁葉林蜜
      已無自主能力，智力因腦部多發性惡性腫瘤而急遽減退，
      語言及行為均有障礙之情況下，持葉林蜜之存摺及印鑑領
      取存款，與前揭判例所述盜領情形有間。倘第3人持存款
      戶之真正印鑑及存摺前往銀行提款，銀行對存款人應發生
      清償效力，且被告2人之行為涉及偽造文書、詐欺等情。
      另依澄清醫院99年1月26日診斷證明書記載，葉林蜜自98
      年10月22日起即有智力減退之情形，而葉林蜜以前即有多
      次在澄清醫院就診之紀錄。
   3、被告雖主張其領取葉林蜜之款項，共花119萬元修繕房屋
      、油漆工程費用36000元、購買塔位106000元云云，惟原
      告係依民法侵權行為法律關係請求，依民法第339條規定
      ，故意侵權行為所負擔之債，債務人不得主張抵銷，故被
      告抗辯欲扣除此部分，即無理由。
   4、依澄清醫院99年6月3日答覆臺中地檢署函文內容，葉林蜜
      於98年11月4日回診時已無法步行、無法自發或回應言語
      指令、無法吞嚥部分，與事實相符。另葉林蜜於98年11月
      22日因敗血症急診住院，原告3人之前曾要求被告葉修震
      應送急診就醫，但被告葉修震並未依急診程序處理，尤其
      葉林蜜腦部有多發性腦瘤，在澄清醫院即已檢查發現，被
      告葉修震仍然隱瞞原告3人，原告3人僅知悉葉林蜜之智力
      退化，並不清楚葉林蜜腦部有腫塊之情事。另葉林蜜與原
      告葉修弘同住時，因行動不便，有時腦袋會一片空白，葉
      林蜜有時外出時，會忘記回家的路，在外面轉了很久才回
      家。再葉林蜜生前與其夫葉誠和一直住在法院宿舍，也在
      那邊種菜，不論到何處，葉林蜜都一定要回家澆菜，直至
      法院要求歸還宿舍，才搬遷至葉林蜜坐落台中市大里區之
      房屋居住，此乃因葉林蜜習慣性住在法院宿舍。且葉林蜜
      廚藝很好，喜歡自己煮東西，並非原告葉修弘之家人不理
      會，使葉林蜜被迫必須自己煮食。至葉家祖先牌位係供奉
      在葉林蜜所有台中市大里區房屋，故每年過年過節，葉林
      蜜一定要去那邊拜拜，並非喜歡去被告葉修震住處。
   5、對證人證述內容之意見：
   (1)證人葉寯逸於99年12月16日言詞辯論期日固證述葉林蜜曾
      表示要投資證人兄弟開店，但迄至目前為止，證人兄弟並
      無任何開店計畫，欲投入資金多少尚不可知，葉林蜜自不
      可能投資證人兄弟開店。又證人葉寯逸對被告葉修震領取
      葉林蜜存款之目的為何，其前後證述不一，足證證人葉寯
      逸之證述內容不實在。
   (2)對於99年12月21日曹中傑眼科診所之覆函沒有意見。
   (3)證人陳文豪於100年1月6日言詞辯論期日之證述並不實在
      ，因葉林蜜於98年11月10日即在澄清醫院插鼻胃管，證人
      陳文豪既曾與葉林蜜對話，自應知悉葉林蜜有插鼻胃管之
      情事，故證人陳文豪之證詞顯係配合被告2人之抗辯，自
      不可採。
   (4)證人游麗君於100年1月6日言詞辯論期日之證述為實在，
      依證人游麗君當日之證述，其向葉林蜜說明中途解約權益
      受損事宜，葉林蜜並未回應，且參照澄清醫院函覆臺中地
      檢署之99年6月3日函文，及被告表示葉林蜜於98年11月4
      日係前往澄清醫院回診後，被告始帶葉林蜜前往臺灣銀行
      解約，當時葉林蜜已無法步行，才坐輪椅；又據原告多方
      詢問，插鼻胃管之病人仍可說話，而葉林蜜當時在證人游
      麗君面前無法自發言語、無法回應，均可證明澄清醫院99
      年6月3日覆函為真實。從而葉林蜜當時前往臺灣銀行僅係
      到場而已，並未做任何表示，故前往臺灣銀行辦理定期存
      款中途解約手續皆是被告2人所為甚明。
   6、依臺中地檢署99年度偵字第8398號起訴書內容，檢察官亦
      認定被告2人確有盜領葉林蜜存款，及利用葉林蜜已無意
      識能力之情況前往臺灣銀行辦理定期存款中途解約事宜，
      可見被告2人確有原告主張之侵權行為。
   7、訴外人江文鎮於98年11月4日並未親自辦理葉林蜜定期存
      款中途解約事宜，其在臺中地檢署98年度偵字第8398號案
      件之證述，若非臆測即屬傳聞，不足採信。另依證人游麗
      君在臺中地檢署檢察官偵訊及鈞院之證述，可確定1個事
      實即葉林蜜於98年11月4日在臺灣銀行中臺中分行時已無
      法言語，不能表示任何意見或回應他人之意思表示，此乃
      葉林蜜本身疾病所致，與是否插鼻胃管無關。尤其葉林蜜
      並不識字，其無法認識臺灣銀行中臺中分行「存戶申請定
      期性存款『中途解約』通知書」上記載意思複雜之文字，
      根本無從對該書面表示任何意見。故葉林蜜在銀行時並未
      為任何意思表示，亦未與證人游麗君為任何對話，可見該
      次定期存款中途解約乙事，均係被告2 人所為，葉林蜜僅
      為被告2人之傀儡，當時僅被以輪椅推至銀行行員前虛晃
      一招，葉林蜜當日全部之意見表示，均由被告2人發動，
      與葉林蜜無關。
二、被告方面：
  (一)依最高法院55年台上字第3018號及57年台上字第2965號等
      判例旨趣可知，葉林蜜生前寄存在銀行之活期存款或定期
      存款，其所有權均已移歸銀行所有，葉林蜜之活期存款及
      定期存款所有權既已歸銀行所有，則原告3人主張被告2人
      共同不法侵害葉林蜜對於上開存款之所有權，即有誤會。
      另前開葉林蜜所有之活期存款既已移轉為銀行所有，縱令
      遭被告2人所盜領，其受損害者仍為銀行，原告3人繼承後
      ，仍得對銀行行使消費寄託返還請求權，原告3人並未受
      有損害，故原告3人依民法侵權行為及不當得利等法律關
      係訴請被告2人連帶返還不當得利或或賠償損害，於法均
      屬無據。
  (二)原告3人及被告葉修震之父葉誠和為鈞院退休之書記官，
      生前曾獲配門牌號碼台中市○區○○路24巷43之1號之司
      法宿舍，葉林蜜生前原與葉誠和同住在該司法宿舍，而同
      居於該址者，尚有原告葉修弘及其妻王雅琴，葉誠和於96
      年2月間過世前，因葉林蜜並不識字，故葉林蜜領取銀行
      存款時，均由葉誠和代其提領存款，生病時亦均由葉誠和
      護送至醫院看病，迄至葉誠和過世後，則均委託被告葉修
      震代為提領銀行存款，被告葉修震因忙碌不克前往銀行時
      ，即囑託被告張珮圩代為提領，尚難遽以銀行取款條上為
      被告2人之筆跡，而主張被告2人係以偽造文書方式侵害葉
      林蜜之財產權。況被告張珮圩均受被告葉修震之囑託代為
      前往銀行提領葉林蜜之存款，被告張珮圩自不具備故意或
      過失之責任。另葉林蜜於98年10月6日遷居至被告葉修震
      之台中市大里區住處前，均與原告葉修弘及其妻王雅琴同
      居在前開司法宿舍內，但葉林蜜看病及提領存款均由被告
      葉修震護送，而不就近由原告葉修弘護送，且原告葉修鈞
      駕駛高級賓士名車，葉林蜜亦不曾要求原告葉修鈞護送，
      此均足以證明葉林蜜生前較信任被告葉修震。又原告3人
      長期置葉林蜜於不顧，對葉林蜜之三餐甚至生活起居均未
      有任何關懷之舉措，葉林蜜住院時原告3人亦未曾到院照
      料，此乃葉林蜜選擇與被告葉修震同住之緣由。被告葉修
      震為照顧年邁且體弱多病之母親，辭去工作專心照料，葉
      林蜜一方面心疼被告葉修震辭去工作，長期缺乏收入，一
      方面又怨原告3人罔顧親情，棄之不顧，於生前即決定要
      提領存款補償被告葉修震，此部分事實被告葉修震之3名
      兒子均知之甚詳。再於98年10月底11月間，葉林蜜住宅整
      修時，葉林蜜之精神狀態仍佳，尚會與裝潢施工人員對話
      ，並無心神喪失或精神耗弱等達到禁治產程度之情形。至
      葉林蜜係於98年11月22日住進中國醫藥大學附設醫院之後
      始呈現昏迷狀態，而被告2人提款時間係自98年10月15 日
      起至98年11月18日止，該期間葉林蜜並未呈現昏迷狀態，
      尚難據此認定被告2人提款時葉林蜜處於昏迷狀態，亦難
      以此認定被告2人提款時葉林蜜係處於昏迷狀態而有心神
      喪失或精神耗弱達到禁治產之狀況。
  (三)原告3人另以被告2人涉嫌偽造葉林蜜之取款條盜領存款為
      由向臺中地檢署提出刑事偽造文書之告訴，案經臺中地檢
      署以99年度偵字第8398號案件偵查，並向澄清醫院函查葉
      林蜜於98年10月至同年11月間之精神狀況，經該醫院函覆
      略稱：「葉林蜜第1次就診為98年10月22日，隔日即出院
      ，第2次則在98年11月4日就診，但未辦理住院，所以該院
      對葉林蜜之精神狀況無從評估，然葉林蜜於上開期間因多
      發性腦部腫塊致急性智力減退並有語言及行為障礙，「研
      判」葉林蜜於98年11月4日應無法作定期存款中途解約之
      行為。」等語，可見澄清醫院就葉林蜜當時之精神意識既
      無從評估，又何能作出研判？該函覆內容前後文已有矛盾
      ，該醫院所謂之「研判」，應僅為臆測之詞，尚難據為有
      利於原告3人之證據。
  (四)財政部曾函令各銀行，活期存款之取款條不得代替支票使
      用，亦即銀行受理客戶以取款條領取活期存款時，應由存
      款客戶本人攜帶存摺及取款條親自赴銀行提領，否則任由
      存款戶出具取款條及存摺而由他人代為領取，取款條即無
      異於支票，若各銀行遵守財政部之命令，不許活期存款客
      戶委託他人提領活期存款，本案就不會發生，而銀行既未
      遵守財政部命令，擅自任令他人代為提領活期存款，依民
      法第603條規定，應由銀行自負寄託物之利益及危險，實
      務上縱另有見解，認取款條確為活期存款客戶之印鑑章，
      雖由他人代領，仍生清償之效力，惟此項見解無異將寄託
      物之危險轉嫁予存款戶，且置前開財政部之命令於不顧，
      其見解是否適法，仍有商榷之餘地，自應依前開最高法院
      57年台上字第2965號及55年台上字第3018號等判例意旨較
      為允當，故原告3人事實上並未受有損害，其訴應予駁回
      。況原告3人既主張被告2人係偽造文書，以偽造文書領得
      之活期存款，即屬「冒領」，若非冒領，何來偽造文書？
      倘原告係主張他人持銀行活期存款客戶之取款條，且上面
      蓋有活期存款客戶留存於銀行之印鑑章，向銀行提款，對
      銀行而言仍生清償之效力，即非冒領，則被告以同一方式
      領款，若非冒領，豈有偽造文書？故原告之主張顯有矛盾
      之處。又按「以蓋章代票據上之簽名，其蓋章通常必出於
      本人之意思，上訴人既承認系爭發票人欄下之印章為其所
      有，則就該印章係訴外人林水波盜用之事實，自應由其舉
      證證明。」(參見最高法院69年台上字第1300號判決意旨)
      ，茍銀行活期存款之存款戶可以證明其取款條上之印鑑章
      係遭盜蓋，則銀行付款是否仍生清償效力，即有疑問？反
      之，客戶若無法證明其取款條上之印章係被盜蓋，則銀行
      據此付款，自生清償之效力，故前開實務見解是否允當，
      並非無疑。原告既承認取款條上之印章確為葉林蜜所有，
      則該印章遭被告盜用之事實，自應由原告負舉證責任。
  (五)被告前曾主張提領之款項中，有部分係用於修繕葉林蜜之
      住宅，其中翻修工程共花費119萬元，油漆工程花費36000
      元整、購買葉林蜜靈骨塔及繳納管理費、名牌費共花費
      106000元，而被告於98年10月15日自葉林蜜之臺灣銀行帳
      戶內提領33萬元，因當時葉林蜜尚無急性智力減退之情形
      ，故上開4項支出合計166萬2000元，均應予扣除。又原告
      主張依民法第339條規定，因故意侵權行為而負擔之債，
      其債務人不得主張抵銷乙節，因上揭房屋翻修工程、油漆
      工程、靈骨塔及名牌費等費用，均係為葉林蜜而支出，並
      非因被告之侵權行為所生之花費，自應予以扣除。
  (六)葉林蜜於98年11月4日前往臺灣銀行中臺中分行辦理定期
      存款解約，是被告2人陪同葉林蜜前往解約，當時銀行行
      員曾與葉林蜜確認是否要解約，葉林蜜亦回答確實要解約
      ，應無原告主張答非所問之情事。又解約當天葉林蜜仍能
      點頭、搖頭並且回答是、好等語，故澄清醫院於99年6月3
      日函覆臺中地檢署內容表示葉林蜜於98年11月4日回診時
      ，已無法步行、無法自發或回應言語指令、無法吞嚥各情
      ，均與事實不符。又98年10月23日因葉林蜜以死相逼，被
      告葉修震始為葉林蜜辦理出院手續，且當時係澄清醫院之
      醫師要求被告葉修震將葉林蜜帶往中國醫藥大學附設醫院
      就醫，但因掛號要排到2個星期之後，故沒有再帶葉林蜜
      前往澄清醫院繼續治療。另98年11月22日係因葉林蜜氣喘
      很厲害，故打電話送至中國醫藥大學附設醫院急診，當日
      並非被告原本掛號就醫之日期，而於98年11月22日之前，
      原告固曾建議被告葉修震帶葉林蜜看其他醫師，但並未說
      明是哪個醫師，亦未要求被告葉修震將葉林蜜送醫。至葉
      林蜜腦部有腫塊乙事，被告葉修震並未對原告3人隱瞞，
      亦無隱暪必要，何況葉林蜜患有多發性腦部腫塊之症狀在
      遷往台中縣大里市與被告葉修震同住之前即已存在，若原
      告葉修弘曾帶葉林蜜前往醫院看病，即應知悉此事。
  (七)對證人證述內容之意見：
   1、證人葉寯逸於99年12月16日言詞辯論期日之證述為實在，
      足以證明98年10月6日至98年11月間，葉林蜜並無答非所
      問等異常之舉動，且語言上似乎並無障礙。另葉林蜜曾向
      證人兄弟表示，希望他們將來自己開店，若開店的時候，
      葉林蜜要投資，且葉林蜜每年過年、元宵、端午、中秋等
      重要節日都是與被告葉修震一起度過，並將葉家祖先牌位
      供奉在被告葉修震住處，可見葉林蜜認為被告葉修震較有
      孝心。另證人葉寯逸證稱98年中秋節時，被告葉修震曾告
      知葉林蜜有腦腫瘤乙事，因98年中秋節為國曆10月3日，
      葉林蜜尚未遷居至被告葉修震住處，且當時葉林蜜亦尚未
      至神經內科看診(第1次看診日期為98年10月20日)，根本
      不可能得知葉林蜜已罹患腦腫瘤，故證人葉寯逸此部分證
      詞應係記憶誤差所致。
   2、對於99年12月21日曹中傑眼科診所之覆函沒有意見。另依
      曹中傑眼科診所98年10月29日出具之診斷證明書記載，葉
      林蜜自96年3月26日至98年7月21日因兩眼白內障門診追蹤
      共20次，而葉林蜜遲至98年10月6日始遷至台中市大里區
      居住，可知葉林蜜居住在法院宿舍時已罹患白內障，且葉
      林蜜當時亦無急性智力衰退情事，其大部分時間之心智應
      與正常人無異。
   3、證人陳文豪於100年1月6日言詞辯論期日之證述為實在，
      因葉林蜜雖於98年11月10日曾在澄清醫院插鼻胃管，然葉
      林蜜回家後即將鼻胃管拔除，故證人陳文豪並未目睹葉林
      蜜插鼻胃管之情形。
   4、證人游麗君於100年1月6日言詞辯論期日之證述為不實在
      ，因葉林蜜於98年11月4日尚未插鼻胃管，當日是被告葉
      修震陪同葉林蜜前往銀行，當時銀行有人出來接洽，且在
      臺中地檢署99年度偵字第8398號案件偵查時，檢察官曾調
      取98年11月4日臺灣銀行中臺中分行的畫面，當時亦看不
      出葉林蜜有插鼻胃管，故證人游麗君證述葉林蜜當時有插
      鼻胃管，沒有辦法講話是不實在的。況葉林蜜當時有點頭
      、蓋手印，並非如原告主張沒有任何反應。再證人游麗君
      既證稱銀行對葉林蜜這樣的客人會有警覺性，正因為有警
      覺性，故證人游麗君必然確定葉林蜜當時之精神狀況無礙
      ，聽懂定期存款中途解約之權利義務消漲之解說，並點頭
      同意辦理解約，始會同意葉林蜜辦理定期存款中途解約事
      宜，故證人游麗君此部分之證言應值採信。
  (八)葉林蜜係於98年10月6日才搬到台中縣大里市與被告同住
      ，於98年10月22日始經由澄清醫院診斷有多發性腦部腫塊
      疾病，而多發性腦部腫塊不是短短17天就會形成，顯然是
      葉林蜜與原告葉修弘同住時就有腦部腫塊，原告葉修弘並
      未發覺，被告更不可能發覺。另據原告葉修弘於99年12月
      16日言詞辯論期日表示，葉林蜜偶爾會忘記回家的路，回
      家後會主動和原告葉修弘談到今天繞了一大圈才回來等語
      ，顯示葉林蜜之語言和行為障礙都非常輕微，且兩造均非
      專業醫療人員，並無法判斷葉林蜜病情輕重，當時是澄清
      醫院建議將葉林蜜轉到中國醫藥大學附設醫院，並不能依
      據原告提出澄清醫院診斷證明書即能證明被告當時已經知
      悉葉林蜜有多發性腦部腫塊之病狀，何況葉林蜜在外觀上
      看不出有語言及行為的障礙，葉林蜜是母親，被告當然依
      照母親之意思去做，尚不得據此認為被告有偽造文書之行
      為。
  (九)被告2人固經臺中地檢署檢察官以99年度偵字第8398號案
      件提起公訴，起訴理由無非認為葉林蜜智力減退、意識障
      礙，於98年10月20日至98年11月10日期間應無能力辦理定
      存解約相關複雜事項之能力，及葉林蜜患有白內障，幾乎
      無視力，縱前往銀行亦無意識能力為依據，但依原告訴訟
      代理人於99年12月16日庭訊時稱葉林蜜在法院宿舍旁種菜
      ，廚藝很好，喜歡煮東西等語，而原告葉修鈞亦稱葉林蜜
      不論到何處，都會回法院宿舍澆菜等語，則1位急性智力
      衰退之病人，還能煮菜、澆菜？況依證人葉寯逸、陳文豪
      、游麗君等人之證述，可證明葉林蜜於98年11月10日以前
      並無意識不清、不能回應指令或急性智力衰退之情況。再
      澄清醫院99年6月3日覆函稱：「心智功能評估尚未完成」
      ，究係根本尚未評估？或評估未完成？而且澄清醫院覆函
      亦表示：「病人於98年11月10日後即未回本院診治，『無
      法得知後續病情是否改善或惡化』」等語，更足以證明縱
      令葉林蜜有智力衰退之情況，祇要按時服藥，仍有改善之
      可能，故澄清醫院99年6月3日之覆函僅係推測之詞，而失
      其準確性。另依中國醫藥大學附設醫院診斷證明書記載之
      病名：「1、癌症合併多處腦部轉移，意識昏迷，疑似肺
      癌引起。2、糖尿病」，足證葉林蜜之意識障礙應係肺癌
      引致，而非帕金森氏症或阿滋海默症等老人症狀所引起，
      又葉林蜜生前罹患糖尿病，糖尿病患常因血醣阻塞血管，
      使末稍血液循環不良，導致下肢水腫而無法步行，且糖尿
      病患服用降血醣藥後，血醣值偏低，易陷入昏迷狀態，故
      葉林蜜意識不清是否因糖尿病之關係，亦無法排除。再依
      前述，葉林蜜既能煮飯、種菜、買菜、看電視等，可見其
      白內障並不嚴重，如幾無視力，何來看電視之能力？且依
      曹中傑眼科診所之覆函，對於客觀環境之認識認知能力，
      視力並非主要決定因素，非如檢察官起訴書認定葉林蜜患
      有白內障已幾無視力，縱往銀行亦無意識能力云云。
  (十)依原告100年1月20日準備書狀記載，原告變更其聲明，而
      依其最新之聲明觀之，應係葉林蜜過世後，其財產已由原
      告3人及被告葉修震共同繼承，而原告3人基於所有權被侵
      奪而請求返還共有物之請求權，惟縱令被告2人於葉林蜜
      過世前，未經葉林蜜同意而盜蓋印章於取款條及定期存款
      解約單上，並持向銀行盜領葉林蜜之存款，侵害葉林蜜之
      存款所有權，然於葉林蜜過世後，其對第3人之侵權行為
      或不當得利返還請求權等均轉換為遺產之一部分，依民法
      第1151條規定，在遺產分割前，各繼承人對遺產全部為公
      同共有，且依民法第827條第3項規定，各公同共有人對於
      公同共有物之全部均有使用、收益之權利，則被告葉修震
      使用葉林蜜之遺產，是否仍視為侵權行為或不當得利，非
      無疑問？
(十一)對澄清醫院100年2月22日覆函之意見：
   1、依該函說明四記載：「病患於本院僅住院1天多，即由家屬
      要求自動出院，無法完成完整之心智評估，故無法推估是
      否有能力辦理定存解約相關事項。」已足以證明該醫院99
      年6月3日函覆臺中地檢署之內容確屬臆測之詞。另依臺灣
      銀行中臺中分行高級襄理江文鎮於99年9月24日在臺中地檢
      署99年度偵字第8398號案件偵查時到庭作證稱：「98年11
      月4日那天據我所知葉林蜜當時之意識很清楚，游麗君有問
      她，她有意思表示。」等語，可見葉林蜜於98年11月4日前
      往臺灣銀行辦理定期存款中途解約時並無意識障礙之情形
      。
   2、依該函說明六記載：「急性失智病患之病症是否持續惡化
      或持平或時好時壞，都與造成失智之病因有關，臨床上亦
      可能因病程不同的階段而出現不同之病況。」故澄清醫院
      既無法對葉林蜜完成完整之失智評估，中國醫藥大學附設
      醫院亦未曾對葉林蜜作任何失智評估，致葉林蜜之急性智
      力衰退是否因宿疾肺癌轉移至腦部或糖尿病等原因所造成
      ？是否間歇性時好時壞，已無從釐清，但依證人陳文豪、
      江文鎮、游麗君等人在檢察官偵查及鈞院審理之證述，均
      足以證明葉林蜜失智程度尚屬輕微，且澄清醫院99年6月3
      日函文內容已為該院100年2月22日函所推翻，自無從證實
      被告2人係趁葉林蜜失智時以偽造文書方式盜領葉林蜜之
      存款，被告2人是否有原告主張之侵權行為或不當得利，
      依舉證責任分配理論，原告應再舉證。
(十二)依澄清醫院100年2月16日函說明五記載：「鼻胃管之裝置
      ，不影響病人原有的語言、思考及吞嚥能力」，則證人游
      麗君證稱葉林蜜辦理定期存款中途解約事宜時插鼻胃管，
      沒有辦法說話云云，係其記憶錯誤。事實上葉林蜜於98年
      11 月4日在澄清醫院掛下午神經外科門診，故當天上午葉
      林蜜先前往臺灣銀行中臺中分行辦理定期存款解約事宜後
      ，再前往澄清醫院平等院區，到達時已近正午，遂先由醫
      護人員裝置鼻胃管，從而葉林蜜在臺灣銀行辦理定期存款
      中途解約時根本不可能已裝置鼻胃管。又葉林蜜之存摺及
      印鑑章均親自保管，若委由被告葉修震或被告張佩圩代為
      領取存款，若未交付，葉林蜜即會追問提領款項之去向，
      或不再委由被告葉修震代為提款，或甚至向原告等人訴說
      被告葉修震之作為，但葉林蜜並無前開動作，顯見於98年
      10 、11月間，葉林蜜委託被告葉修震提領之款項係要交
      付被告葉修震支配、使用，被告2人自無任何侵權行為或
      不當得利之行為，自不負任何損害賠償責任。
(十三)並聲明：1、原告之訴及假執行之聲請均駁回。2、如受不
      利益判決，願供擔保請准宣告免為假執行。
三、兩造不爭執事項：
  (一)原告3人與被告葉修震均為葉林蜜之第1順位法定繼承人，
      被告張珮圩則為被告葉修震之配偶。
  (二)原告3人及被告葉修震之父葉誠和為本院退休書記官，生
      前曾獲配門牌號碼台中市○區○○路24巷43之1號之法院
      宿舍，葉林蜜於葉誠和過世前均同住在上開法院宿舍裡，
      原告葉修弘及其妻王雅琴亦同住在上址。嗣葉誠和於96年
      2月間過世，而本院為處理退休人員宿舍，曾通知葉林蜜
      應於98年12月2日前遷讓該宿舍，葉林蜜遂於98年10月6日
      遷至其所有之門牌號碼台中市○里區○○路167巷16號房
      屋與被告葉修震同住。
  (三)葉林蜜於98年10月間經澄清醫院檢查發現腦部病態，有多
      發性腦部腫塊，乃於98年10月22日住院接受治療，但被告
      葉修震於次日即98年10月23日以轉診至中國醫藥大學附設
      醫院為由為葉林蜜辦理出院手續。
  (四)依澄清醫院99年1月26日診斷證明書記載葉林蜜之病名為
      「多發性腦部腫塊」、醫師囑言為「患者因上述疾病致急
      性智力減退，語言及行為障礙，於98年10月22日至98年10
      月23日本院住院治療，自動出院轉至中國醫藥大學附設醫
      院診治。」。
  (五)葉林蜜於98年11月22日因「1、癌症合併多處腦部轉移、
      意識昏迷，疑似肺癌引起。2、糖尿病」，引起敗血症，
      被告葉修震將葉林蜜送至中國醫藥大學附設醫院急診住院
      ，住院後葉林蜜持續呈昏迷狀況，經該院以核磁共振影像
      及腦脊髓液診斷為癌症合併多處腦部轉移，再以放射線治
      療後，病情仍持續惡化，延至99年2月14日死亡。
  (六)被告2人自承於下列時間確有提領葉林蜜名下各金融機構
      之存款，共計645萬7590 元：
   1、臺灣銀行第000000000000號帳戶內存款共計338萬元。
   (1)於98年10月15日自上開帳戶內提領33萬元。
   (2)於98年11月4日自上開帳戶內提領現金30萬元，並將葉林
      蜜原有之3筆定期存款各50萬元、100萬元、997371元辦理
      「中途解約」，之後更於98年11月5日提領該帳戶存款40
      萬元、98年11月10日提領40萬元、98年11月11日提領40萬
      元、98年11月12日提領40萬元、98年11月13日提領35萬元
      、98年11月16日提領40萬元、98年11月18日提領40萬元，
      ，共計提領305萬元。
   2、星展銀行帳戶第000000000000號帳戶內存款共計303萬
      7590元：
      被告2人於98年10月29日提領上開帳戶內現金37590元，並
      將該帳戶內存款300萬元，轉至被告葉修震所有元大商業
      銀行大里分行帳戶，更將其中279萬元轉帳至被告張珮圩
      所有國泰世華商業銀行東台中分行帳戶內，合計提領303
      萬7590元，致該帳戶內餘額僅有1元。
   3、被告於98年11月16日提領台中法院郵局第0000000號帳戶
      內存款，分別提領30000元、10000元，共計40000元。
  (七)被告葉修震修繕葉林蜜上開台中市大里區住宅，翻修工程
      支出119萬元，油漆工程支出36000元，購買葉林蜜之靈骨
      塔及繳納管理費、名牌費等共支出106000元。
  (八)葉林蜜所有臺灣銀行中臺中分行第000000000000號、星展
      銀行太平分行第000000000000號等活期儲蓄存款帳戶，自
      90年至98年間之取款條中，90年至95年取款條均為葉誠和
      之筆跡，而96年至98年取款條均為被告葉修震之筆跡。
  (九)依99年12月21日曹中傑眼科曹診字第99122101號函記載，
      葉林蜜當時有白內障疾病，但未積極尋求白內障之手術治
      療。且對於客觀環境之認識認知能力，視力非主要決定因
      素。
四、兩造爭執事項：
  (一)葉林蜜於98年10、11月間是否如原告主張屬急性智力衰退
      ，有意識障礙之情形？
  (二)被告葉修震於98年10、11月間提領葉林蜜帳戶內系爭款項
      645萬7590元，是否確為葉林蜜生前同意交付被告葉修震
      支配使用？
  (三)被告葉修震於98年10、11月間提領葉林蜜上開款項，是否
      侵害原告3人之權利？是否構成民法侵權行為或不當得利
      ？
  (四)原告主張被告2人應負「連帶」給付上開款項，是否有據
      ？
五、法院之判斷：
    按當事人主張有利於己之事實者，就其事實有舉證之責任，
    民事訴訟法第277條本文定有明文。又原告於起訴原因已有
    相當之證明，而被告於抗辯事實並無確實證明方法，僅以空
    言爭執者，當然認定其抗辯事實之非真正，而應為被告不利
    益之裁判(參見最高法院18年上字第1679號判例意旨)。另原
    告對於自己主張之事實已盡證明之責後，被告對其主張，如
    抗辯其不實並提出反對之主張者，則被告對其反對之主張，
    亦應負證明之責，此為舉證責任分擔之原則(參見最高法院
    18年上字第1679號判例意旨)。經查：
  (一)葉林蜜於98年10、11月間確有急性智力衰退及意識障礙之
      失智情形：
   1、原告主張葉林蜜曾於98年10月22日至98年10月23日在澄清
      醫院住院治療，經檢查發現罹患多發性腦部腫塊，致急性
      智力衰退，語言及行為障礙；嗣於98年10月23日由被告葉
      修震辦理自動出院，又於98年11月22日因敗血症前往中國
      醫藥大學附設醫院急診住院，經診斷為「癌症合併多處腦
      部轉移，意識昏迷，疑似肺癌引起；糖尿病」，住院後經
      放射線治療病情仍持續惡化，意識仍舊昏迷，迄至99年2
      月14日死亡乙節，已據其提出澄清醫院99年1月26日診斷
      證明書1紙、中國醫藥大學附設醫院診斷證明書及死亡證
      明書各1紙在卷為憑，另本院依原告聲請向臺中地檢署調
      閱99年度偵字第8398號偵查卷內即澄清醫院99年6月3日函
      文內容，其上記載：「患者葉林蜜於2009年10月20日由家
      屬帶至本院神經科門診，主訴意識障礙、急性智力減退已
      1週餘，故立即安排住院檢查，於2009年10月22日住院，
      2009年10月23日家屬要求自動出院轉至中國醫藥學院(即
      中國醫藥大學附設醫院)住院，故心智功能評估尚未完成
      ，病人即已離開本院，病人於2009年11月4日回神經科門
      診複診時，已無法步行，無法自發或回應語言指令、無法
      吞嚥，故建議插鼻胃管灌食，唯家屬無進一步住院檢查治
      療意願，故請家屬每週病人回診觀察。唯病人於2009年11
      月10日回診後即未回本院診治，無法得知後續病情是否改
      善或惡化。惟在2009年10月20日至2009年11月10日於本院
      診治期間，病人心智狀態急速退化，應無能力辦理『定存
      解約』相關複雜事項之能力。」等語，可見葉林蜜於98年
      10月20日前往澄清醫院就醫之原因係「主訴意識障礙、急
      性智力減退已1週餘」，而於98年10月22、23日在澄清醫
      院住院期間即已檢查發現葉林蜜罹患有「多發性腦部腫塊
      ，致急性智力衰退，語言及行為障礙」之情形，又於98年
      11月4日回診時，澄清醫院醫師已發現葉林蜜「無法步行
      ，無法自發或回應語言指令、無法吞嚥，故建議插鼻胃管
      灌食」。嗣於98年11月22日，葉林蜜因敗血症前往中國醫
      藥大學附設醫院急診住院，經該院醫師診斷為「癌症合併
      多處腦部轉移，意識昏迷，疑似肺癌引起；糖尿病」，並
      經放射線治療後病情仍持續惡化，意識仍舊昏迷，迄至99
      年2月14日死亡乙節。據此可知葉林蜜至遲於98年10月13
      日以後即發生「意識障礙、急性智力減退」之情形，始由
      家屬於98年10月20日陪同前往澄清醫院就醫治療，僅在澄
      清醫院住院治療1日餘後，葉林蜜不願繼續住院(據被告葉
      修震抗辯)遂於98年10月23日以轉至中國醫藥大學附設醫
      院治療為由辦理自動出院(但實際上並未轉院治療)，而葉
      林蜜急性智力衰退、意識障礙之原因，依前揭澄清醫院99
      年1月26日診斷證明書記載係「多發性腦部腫塊」(疑似腦
      癌)，另依前揭中國醫藥大學附設醫院99年1月28日診斷證
      明書記載係「癌症合併多處腦部轉移，意識昏迷，疑似肺
      癌引起」，前揭2家醫院出具診斷證明書記載葉林蜜之意
      識障礙、昏迷等病情之用語雖有不同，但其原因係「癌症
      」所致則無不同，此從澄清醫院在葉林蜜就醫時即診斷為
      「多發性腦部腫塊」，而中國醫藥大學附設醫院在葉林蜜
      於98年11月22日急診住院後亦診斷為「疑似肺癌合併多處
      腦部轉移」即明。從而葉林蜜至遲自98年10月13日起即發
      生智力減退及意識障礙之情形，澄清醫院於98年10月22日
      即葉林蜜住院後有意對葉林蜜進行心智評估，卻因葉林蜜
      於98年10月23日自動出院而無法完成，而葉林蜜於98年11
      月22日在中國醫藥大學附設醫院急診住院後即陷入意識昏
      迷狀態，該醫院亦無從對葉林蜜進行心智評估，故葉林蜜
      自98年10月23日以後之意識狀態，參酌葉林蜜僅於98年11
      月4日及98年11月10日繼續在澄清醫院門診追蹤治療，而
      98年11月4日就醫時「無法步行，無法自發或回應語言指
      令、無法吞嚥」，可見葉林蜜之前揭病情即使按時回診及
      依醫囑服藥，卻仍然繼續惡化，在客觀上當時葉林蜜之病
      情應無改善之可能，否則葉林蜜不可能於98年11月22日在
      中國醫藥大學附設醫院急診住院後即陷入長期意識昏迷狀
      態(迄至該診斷證明書出具日期99年1月28日仍然如此)。
      準此，原告主張葉林蜜於98年10、11月間確有急性智力衰
      退、意識障礙之情事，要與事實相符，即屬可信。
   2、被告2人固否認葉林蜜於98年10、11月間確有急性智力衰
      退、意識障礙之情形，並以上情抗辯，且聲請訊問證人葉
      寯逸、陳文豪、游麗君等人，惟查：
   (1)證人葉寯逸雖於99年12月16日言詞辯論期日到庭結證稱：
      「祖母住我家時，不會有不認識人或答非所問之情形，她
      如果要領錢，都是我爸帶我祖母去的，祖母領錢之目的是
      因家裡人變多，要加蓋3樓，需要錢，且我和我弟學餐飲
      ，她說如果我們兄弟要開店，她要投資，投資多少，我不
      清楚。我有聽到祖母說，錢要蓋房子，要給我父親用。」
      等語(參見該日言詞辯論筆錄第2頁至第10頁)，惟本院認
      為證人葉寯逸為被告2人之子，與被告2人屬骨肉至親，其
      證言若有偏袒被告2人，亦屬人之常情，故證人葉寯逸之
      證述在客觀上已有受被告2人影響之嫌，自難期公正，此
      從其就葉林蜜平時三餐煮食情形之證述：「都是我祖母自
      己煮的，『因為沒有人煮給她吃』」(被告訴訟代理人詢
      問：「你祖母在跟葉修弘住一起時，她的三餐是由葉修弘
      提供或是你祖母料理？」)、「我不知道」(本院問：「她
      自己煮是個人習慣，還是媳婦、兒子不煮給她吃，才被逼
      自己煮？」)乙節，可見證人葉寯逸在被告訴訟代理人詢
      問時即有刻意指摘原告葉修弘不孝，不願提供三餐予葉林
      蜜之嫌，否則何以答稱：「因為沒有人煮給她吃」，卻在
      本院詢問此部分細節時即答稱：「我不知道」？尤其證人
      葉寯逸於98年10月6日以前並未與葉林蜜及原告葉修弘同
      住，在客觀上自不可能親自見聞葉林蜜三餐煮食之情事，
      故其證述內容應已受被告2人影響而不可採。
   (2)證人陳文豪雖於100年1月6日言詞辯論期日到庭結證稱：
      「98年10、11月間承包葉修震台中市大里區房屋修繕工程
      ，記得是10月底簽約，11月初開工，過年前完工。施工期
      間都會到工地，約遇過葉林蜜7、8次，曾經和葉林蜜打招
      呼、聊天，她的應對能力正常，記得11月中旬左右，葉林
      蜜精神較差，走路偶爾需要人攙扶，她可能身體不好。另
      外我沒有看到葉林蜜插鼻胃管。」等語(參見該日言詞辯
      論筆錄第3頁至第6頁)，然依澄清醫院100年2月16日函說
      明一、二記載：「患者葉林蜜於2009年11月4日於本院門
      診診治時，開始第1次鼻胃管置入。於2009年11月10日回
      診時實施第2次鼻胃管置入(因回診時病患已無鼻胃管留置
      在身上，故重新建議置入鼻胃管以利灌食)。」等語，則
      證人陳文豪若確於98年11月中旬曾見過葉林蜜，當時葉林
      蜜已第2次置入鼻胃管，證人陳文豪不可能「沒有看到」
      ，且葉林蜜於98年11月4日前往澄清醫院回診時既已「無
      法步行，無法自發或回應語言指令」，則證人陳文豪如何
      可能與葉林蜜「聊天」？及葉林蜜怎可能「應對能力正常
      」？故證人陳文豪之證述若非記憶有誤，即有與被告方面
      串證之嫌，其證言為本院所不採。
   (3)證人游麗君雖於100年1月6日言詞辯論期日到庭結證稱：
      「98年11月4日葉林蜜來銀行辦理定期存款解約是我承辦
      的，她是由家屬推著輪椅來的，那時她插著鼻胃管，沒有
      辦法說話，是由她家屬臨櫃說要辦理解約，我有和她說明
      定期存款解約之事情，她有點頭，並且蓋手印給我，但蓋
      手印是她自己蓋或是家屬拉著她的手蓋，時間太久，已不
      記得。另當時櫃台高度必須站起來才看到葉林蜜，蓋手印
      時家屬站在葉林蜜前面，就擋住我的視線。」等語(參見
      該日言詞辯論筆錄第6頁至第10頁)，惟依被告2人提出98
      年11月4日澄清醫院門診預約單記載，葉林蜜當日係掛神
      經外科「下午」之門診，且依前述，葉林蜜係於98年11月
      4日「上午」第1次置入鼻胃管，故被告2人抗辯稱當日係
      先到銀行，再到醫院，到醫院時已接近正午，故先為葉林
      蜜置入鼻胃管乙節，衡情即屬可信。從而證人游麗君證稱
      葉林蜜到銀行時插著鼻胃管云云，即與事實不符，應係證
      人游麗君記憶錯誤所致。另證人游麗君證稱葉林蜜當時不
      能說話部分，核與澄清醫院99年6月3日答覆臺中地檢署函
      文內容「無法步行，無法自發或回應語言指令」乙節大致
      相符，可見葉林蜜當時至少確有行動不便、語言障礙之情
      事，否則依正常情況，葉林蜜在證人游麗君詢問說明時，
      理應自行應答而非由陪同家屬代答。故依證人游麗君之證
      述，僅能說明葉林蜜當時仍有意識而已，但是否能充分理
      解辦理定期存款中途解約事宜之真意，依卷內證據資料所
      示，本院尚無法為有利於被告之認定。
   3、至被告雖抗辯稱依澄清醫院100年2月22日函說明欄記載：
      「二、急性智力減退常見有中風(梗塞或出血)、腫瘤、感
      染及腦中樞發炎去髓鞘性疾病，及甲狀腺機能不足，維生
      素Ｂ群/葉酸不足等原因。肺癌轉移至腦部或糖尿病造成
      腦血管動脈硬化梗塞是可能導致失智之可能原因之一。三
      、病人若無法回診診治及評估，無法得知其疾病是否改善
      或其改善之可能性。四、病患於本院住院僅1天多，即由
      家屬要求自動出院，並無法完成完整的失智評估，故無法
      推估是否有能力辦理定存解約相關事項。五、……。六、
      急性失智病患的病症是否持續惡化或持平或時好時壞，都
      跟其造成失智之病因有關，臨床上也可能因病程的不同階
      段而出現不同之病況。」等內容，已足以推翻澄清醫院99
      年6月3日函覆臺中地檢署函文之認定云云。惟澄清醫院
      100年2月22日函係針對本院100年2月1日依被告聲請函詢
      事項(包括急性智力減退之發生原因為何？急性智力減退
      病患之病情改善之可能性？若有改善可能性，何以99年6
      月3日函推估葉林蜜一定沒有能力辦理定存解約相關事項
      ？)所為之答覆，而澄清醫院99年6月3日函及100年2月22
      日函等2件函文內容相互比對，100年2月22日函文內容用
      語固趨於保守，不似99年6月3日函文用語之肯定，但其用
      語趨於保守之原因在於澄清醫院並未對葉林蜜完成完整之
      失智評估，而未完成之原因復為葉林蜜「家屬要求自動出
      院」所致。另依前述，本院參酌中國醫藥大學附設醫院99
      年1月28日診斷證明書之記載，認定葉林蜜發生急性智力
      減退之因素，乃「疑似肺癌合併腦部多處轉移、意識昏迷
      」，再依據澄清醫院醫師於98年11月4日門診時目睹葉林
      蜜「已無法步行，無法自發或回應語言指令」，及葉林蜜
      自98年11月10日最後1次在澄清醫院就醫後，直至98年11
      月22日在中國醫藥大學附設醫院急診住院後，即陷入意識
      昏迷，迄至死亡等情事，遂認定葉林蜜之病情祇有繼續惡
      化而無改善之事實，均未脫離澄清醫院100年2月22日函文
      說明之範圍，故澄清醫院100年2月22日函說明四即使認為
      「無法推估(葉林蜜於98年11月4日)是否有能力辦理定存
      解約相關事項」，並不當然表示葉林蜜於98年11月4日之
      意識狀態與常人無異，確有「能力」辦理定期存款中途解
      約之事宜。從而被告抗辯稱澄清醫院100年2月22日函已推
      翻該醫院99年6月3日函文之認定云云，顯然係以「二分法
      」方式過度簡化對葉林蜜病情之解讀，自為本院所不採。
  (二)依被告提出證據資料所示，無法證明被告葉修震於98年10
      、11月間提領葉林蜜帳戶內之款項，確為葉林蜜生前同意
      交付被告葉修震全權支配使用：
      又民法第1148條第1項規定：「繼承人自繼承開始時，除
      本法另有規定外，承受被繼承人財產上之一切權利、義務
      。」同法第1151條規定：「繼承人有數人時，在分割遺產
      前，各繼承人對於遺產全部為公同共有。」本件原告3人
      主張被告葉修震於98年10、11月間先後提領葉林蜜所有開
      立在臺灣銀行中臺中分行、星展銀行及台中法院郵局等帳
      戶款項共645萬7590元之事實，既為被告葉修震自認上情
      在卷，並有原告3人提出臺灣銀行存摺及往來明細、星展
      銀行帳戶往來明細、與台中法院郵局存摺及往來明細等資
      料在卷可憑。被告葉修震固抗辯稱上開款項均係葉林蜜生
      前同意提領，並交付其支配使用云云，然為原告3人所否
      認，復主張葉林蜜於98年10、11月間已有意識障礙之情形
      ，係被告葉修震盜領葉林蜜帳戶存款等語，則被告葉修震
      於前揭時間領取葉林蜜所有帳戶內款項，若確係葉林蜜生
      前同意交付被告葉修震支配使用，自應由主張該項有利於
      己事實(即前揭款項已獲葉林蜜生前贈與)之被告葉修震負
      舉證責任。被告葉修震就該項事實亦聲請訊問證人即其子
      葉寯逸，本院乃通知證人葉寯逸於99年12月16日言詞辯論
      期日到庭作證，並經其到庭具結後證述如前揭五之(一)之
      2之(1)所述，惟證人葉寯逸為被告葉修震之子，屬骨肉至
      親，依常情已難期證人葉寯逸為公正、客觀之證述，且葉
      林蜜生前育有原告3人及被告葉修震共4名子女，即使葉林
      蜜生前認為4子中以被告葉修震較為孝順而有所偏愛，是
      否等同於葉林蜜願意將全部存款交付被告葉修震支配使用
      ，即非無疑？縱令證人葉寯逸兄弟2人均讀餐飲，葉林蜜
      生前曾表示願意投資證人葉寯逸2兄弟開店屬實，但證人
      葉寯逸自承其目前已在就業，實際上並無開店計畫等語在
      卷，則證人葉寯逸2兄弟目前既無開店計畫，開店資金數
      額為何不明，證人葉寯逸在客觀上亦無開店資金運用之需
      求，葉林蜜自不可能在毫無計畫及資金數額不明之情況下
      ，將所謂「開店投資款」交付被告葉修震供其支配使用。
      況葉林蜜於98年10、11月間若有意處分其財產，其名下之
      不動產即台中市大里區房地已由被告葉修震占有使用，若
      再將前揭各金融機構之存款幾乎全部由被告葉修震提領使
      用，顯然有獨厚被告葉修震之情形，在客觀上已非尋常。
      尤其葉林蜜於98年10、11月間若意識狀態正常，且有意將
      全部存款交付被告葉修震支配使用，則被告葉修震何以不
      偕同葉林蜜前往各金融機構，以「結清帳戶」方式將該帳
      戶內存款全部提領，或直接轉帳至被告葉修震之帳戶，卻
      以「化整為零」方式逐日分次提領，增添不必要之手續，
      其作法有違常情，甚至再將部分款項279萬元轉帳至被告
      張珮圩所有之國泰世華商業銀行東台中分行帳戶內，以上
      「逐日分次提領及轉帳至被告張珮圩帳戶」之作法是否為
      葉林蜜生前授意為之，亦應由被告葉修震就該項有利於己
      之事實負舉證責任，但被告葉修震迄至本件言詞辯論終前
      並未舉證以實其說，故本院認為被告葉修震應係利用葉林
      蜜於上揭時間有意識障礙之情事，遂盜取葉林蜜所有之存
      摺及印鑑，且擔心1次全部提領恐為銀行起疑及原告等人
      知悉，遂以逐日分次提領方式盜領葉林蜜之存款，此從被
      告葉修震於98年11月4日帶同葉林蜜前往臺灣銀行中臺中
      分行辦理3筆定期存款中途解約事宜後，該3筆存款金額依
      序為50萬元、100萬元及997371元，共計249萬7371元，若
      葉林蜜有意全部提領，大可於當日全部提領或辦理轉帳，
      何必再於98年11月5、10、11、12、13、16、18日等7日內
      共提領275萬元乙事可獲得印證。準此，被告葉修震於98
      年10、11月間提領葉林蜜所有之存款645萬7590元，於葉
      林蜜死亡後，除前揭台中市大里區房屋修繕費用119萬元
      ，房屋油漆工程費用36000元部分，可認係葉林蜜遷居台
      中市大里區房屋與被告葉修震同住後，認為該房屋有修繕
      必要而同意支出，及被告葉修震為葉林蜜購買靈骨塔位(
      該塔位依被告葉修震提出「大乘金寶塔使用權證記載，發
      證日期為98年11月15日，係於葉林蜜生前即已購買，預供
      葉林蜜往生後使用)，及繳納管理費、名牌費等，共支出
      106000元，共133萬2000元外，其餘512萬5590元均應列為
      葉林蜜之遺產，依前揭民法第1151條規定，在葉林蜜之遺
      產分割前，即屬原告3人及被告葉修震等4人公同共有，故
      被告葉修震抗辯稱前揭款項已獲葉林蜜同意由其支配使用
      云云，尚嫌無據。
  (三)被告葉修震擅自提領葉林蜜存款及據為所有之行為，應對
      原告3人構成民法侵權行為：
   1、依民法第184條第1項前段規定：「因故意或過失，不法侵
      害他人之權利者，負損害賠償責任。」民法第828條規定
      ：「公同共有人之權利義務，依其公同關係所由成立之法
      律、法律行為或習慣定之(第1項)。第820條、第821條及
      第826條之1規定，於公同共有準用之(第2項)。公同共有
      物之處分及其他之權利行使，除法律另有規定外，應得公
      同共有人全體之同意(第3項)。」又公同共有人就公同共
      有物並無顯在之應有部分，其權利應及於公同共有物之全
      部，各公同共有人對公同共有物之特定部分，並不能享有
      排除他共有人之權利(參見最高法院84年度台上字第195號
      判決意旨)。另共有，乃數人共同享受一所有權，故各共
      有人本其所有權之作用，對於共有物之全部均有使用收益
      權。惟其使用收益權應按其應有部分而行使，不得損及他
      共有人之利益，若有侵害，則與侵害他人之所有權同。被
      侵害之其他共有人，自得依侵權行為之規定，而行使其損
      害賠償請求權(參見最高法院51年台上字第3495號判例意
      旨)。再各共有人按其應有部分，對於共有物之全部雖有
      使用收益之權。惟共有人對共有物之特定部分使用收益，
      仍須徵得他共有人全體之同意，非謂共有人得對共有物之
      全部或任何一部有自由使用收益之權利。如共有人不顧他
      共有人之利益，而就共有物之全部或一部任意使用收益，
      即屬侵害他共有人之權利(參見最高法院62年台上字第
      1803號判例意旨)。本件原告3人主張被告葉修震於98年10
      、11月間提領葉林蜜所有前揭存款之行為，對原告3人應
      構成民法侵權行為乙節，固為被告葉修震所否認，並抗辯
      稱：「葉林蜜過世後，其存款縱遭盜領，其對第3人之侵
      權行為已轉換為遺產之一部分，依民法第1151條規定，在
      遺產分割前，各繼承人對遺產全部為公同共有，且依民法
      第827條第3項規定，各公同共有人對於公同共有物之全部
      均有使用、收益之權利」云云。惟被告葉修震未經葉林蜜
      同意擅自提領葉林蜜之存款512萬5590元，其時點係在葉
      林蜜死亡以前，該行為應係侵害葉林蜜之前揭存款所有權
      ，構成民法第184條第1項前段規定之侵權行為，被告葉修
      震對葉林蜜應負民法侵權行為損害賠償責任。又於葉林蜜
      死亡後，上揭侵權行為損害賠償請求權即轉為葉林蜜之遺
      產，而為原告3人及被告葉修震共同繼承，並為公同共有
      ，此際被告葉修震雖兼具有侵權行為損害賠償請求權人及
      賠償義務人之雙重身分，但對原告3人而言，被告葉修震
      既實際持有前揭葉林蜜之存款，該存款屬於公同共有物之
      特定部分(因葉林蜜尚有其他遺產，如台中市大里區之房
      地等)，被告葉修震就該存款即公同共有物之特定部分為
      使用收益，仍須徵得其他共有人全體即原告3人之同意，
      被告葉修震不顧其他共有人即原告3人之利益，仍繼續持
      有前揭葉林蜜之存款而拒絕提出，參照前開最高法院判例
      意旨，被告葉修震就前揭存款為任意使用收益，自屬故意
      侵害其他共有人即原告3人之權利，仍應成立民法第184條
      第1項前段之侵權行為甚明。再依前揭民法第828條第2項
      規定，民法第821條之規定於公同共有準用之，而民法第
      821條係規定：「各共有人對於第三人，得就共有物之全
      部為本於所有權之請求。但回復共有物之請求，僅得為共
      有人全體之利益為之」，故依前述，被告葉修震兼具有侵
      權行為損害賠償請求權人及賠償義務人之雙重身分，其對
      原告3人而言，亦屬對葉林蜜之遺產故意實施不法侵害行
      為之第3人，從而原告3人為回復前揭公同共有物(葉林蜜
      之存款)，乃請求被告葉修震將前揭葉林蜜之存款返還予
      原告3人及其他葉林蜜之法定繼承人，即無不合。
   2、另原告3人雖主張被告葉修震支出之前揭133萬2000元，屬
      因故意侵權行為而負擔之債，依民法第339條規定，被告
      葉修震不得主張抵銷云云。然依前述，前揭133萬2000元
      係包括房屋修繕費用119萬元、房屋油漆工程費用36000元
      及購買靈骨塔位等106000元等，或為葉林蜜生前同意支出
      者(房屋修繕及油漆工程等)，或為葉林蜜往生前、後支出
      者(靈骨塔)，此部分款項之提領使用，對葉林蜜不生侵權
      行為之問題，基於同一法律上理由，亦與被告葉修震對原
      告3人之侵權行為無涉。從而原告3人主張此屬被告葉修震
      因故意侵權行為而負擔之債，不得主張抵銷云云，容有誤
      會。
  (四)被告張珮圩應與被告葉修震成立共同侵權行為，對原告3
      人應負連帶損害賠償責任：
      再民法第185條規定：「數人共同不法侵害他人之權利者
      ，連帶負損害賠償責任﹔不能知其中孰為加害人者，亦同
      (第1項)。造意人及幫助人，視為共同行為人(第2項)。」
      又數人共同不法侵害他人之權利者，對於被害人所受損害
      ，所以應負連帶賠償責任，係因數人之行為共同構成違法
      行為之原因或條件，因而發生同一損害，具有行為關連共
      同性之故。民事上之共同侵權行為，並不以共同侵權行為
      人在主觀上有犯意聯絡為必要，如在客觀上數人之不法行
      為，均為其所生損害之共同原因，即所謂行為關連共同，
      已足以成立共同侵權行為(參見最高法院85年度台上字第
      139號判決意旨)。本件原告3人主張被告張珮圩應與被告
      葉修震負連帶給付責任乙節，雖為被告張珮圩所否認，並
      抗辯稱：「被告張珮圩均係受被告葉修震之囑託代為前往
      銀行提領葉林蜜之存款，自不具備故意或過失之責任」云
      云，然依前述，被告張珮圩既自承受被告葉修震之囑託代
      為前往銀行提領葉林蜜存款之事實，而被告張珮圩復為被
      告葉修震之妻(無論其等是否曾經離婚，但實際上在離婚
      期間仍有同住之事實，此從被告張珮圩代為提領葉林蜜存
      款之時點係在離婚期間可知)、葉林蜜之媳，對被告葉修
      震有幾位兄弟姐妹、被告葉修震是否有獲得葉林蜜授權而
      得提領葉林蜜之前揭存款各情，均不得諉為不知。尤其被
      告葉修震於98年11月4日利用葉林蜜意識障礙之機會，偕
      同葉林蜜前往臺灣銀行中臺中分行辦理定期存款中途解約
      事宜時，被告張珮圩亦陪同在場；更甚者，被告葉修震於
      98年10月29日自葉林蜜所有星展銀行帳戶轉帳300萬元至
      被告葉修震之元大商業銀行大里分行帳戶後，再將其中之
      279萬元轉帳至被告張珮圩之國泰世華商業銀行東台中分
      行帳戶內，以上各情均足以證明被告葉修震未經葉林蜜同
      意而擅自提領葉林蜜之前揭存款之過程，被告張珮圩均參
      與其事，且有分工之事實(提供銀行帳戶辦理轉帳)，依前
      揭民法第185條第1項規定及最高法院判決意旨，被告張珮
      圩與被告葉修震應成立共同侵權行為，對原告3人所受損
      害，應負連帶賠償責任。是被告張珮圩所為上開抗辯委無
      可採。
  (五)原告3人提起本件訴訟之請求權基礎為民法侵權行為及不
      當得利，並請求法院擇一為有利於原告之判決，而依前述
      ，本院既認為原告3人依據民法侵權行為規定之請求為有
      理由，自毋庸再就民法不當得利部分是否有理由予以審究
      ，併予敘明。
六、綜上所述，原告3人依據民法侵權行為規定，請求被告2人連
    帶返還葉林蜜所有前揭存款予原告3人及葉林蜜其餘法定繼
    承人，於512萬5590元範圍內，洵屬正當，應予准許。逾此
    數額之請求，為無理由，應予駁回。又原告3人就上開准許
    部分，請求加計自起訴狀繕本送達翌日即99年5月13日起至
    清償日止按年息百分之5計算之遲延利息，亦無不合，併准
    許之。
七、兩造分別陳明願供擔保聲請宣告假執行或免為假執行，關於
    原告勝訴部分，核與法律規定相符，爰分別酌定相當擔保金
    額宣告之。又原告其餘假執行之聲請，因訴之駁回而失所依
    附，併予駁回。
八、本件訴訟費用包括第一審裁判費64954元(原告預納)及第一
    審證人日旅費1000元(被告墊付)，共計65954元。又兩造就
    本件判決互有勝敗，本院審酌原告之勝訴比例為百分之79.
    37，被告2人應連帶負擔之訴訟費用額為52348元(元以下四
    捨五入)，因被告2人已墊付1000元，經扣除後被告2人應連
    帶負擔之訴訟費用額減為51348元，其餘命由原告3人負擔。
九、本件事證已臻明確，兩造其餘攻擊防禦方法及所舉證據資料
    ，核與本件判決所得之心證及結果均不生影響，毋庸逐一論
    述，附此敘明。
參、結論：本件原告之訴為一部有理由，一部無理由，依民事訴
    訟法第79條、第85條第2項、第390條第2項、第392條第2項
    ，判決如主文。
中    華    民    國    100   年     5    月     3    日
                  民事第三庭    法  官  林金灶
以上正本係照原本作成。
如對本判決上訴，須於判決送達後20日內向本院提出上訴狀(須
附繕本)。如委任律師提起上訴者，應一併繳納上訴審裁判費。
中    華    民    國    100   年     5    月     3    日
                                書記官  李國敬